【裁判字號】    98,消債抗,382
【裁判日期】    990315
【裁判案由】    聲請更生程序
【裁判全文】
臺灣高雄地方法院民事裁定           98年度消債抗字第382號
抗  告  人  甲○○
代  理  人  蔡佩樺律師
上當事人因消費者債務清理事件聲請更生，抗告人不服民國98年
5 月14日本院98年度消債更字第201 號民事裁定，提起抗告，本
院裁定如下：
    主  文
抗告駁回。
抗告費用新台幣壹仟元由抗告人負擔。
    理  由
一、抗告意旨略以：抗告人前向附表所示之金融機構辦理消費借
    貸，迄民國98年10月21日尚積欠無擔保債務合計新台幣（下
    同）109 萬5,642 元。抗告人前雖依「中華民國銀行公會會
    員辦理消費金融案件無擔保債務協商機制」與金融機構共同
    協商成立債務清償方案，惟因新光人壽保單質借債務未參與
    協商，故於消費者債務清理條例施行後，再向最大債權金融
    機構即國泰世華銀行請求協商，但遭曾參與協商為由退件。
    抗告人前在父親經營早餐店幫忙，純係因一家四口居住在父
    親所有之房屋，故義務幫忙，並未另有收入，實際上係以經
    營之飲料及紅豆餅攤位收入維持全家生計，原審裁定已有誤
    解。嗣後因父親於98年1 月去世，該早餐店改由抗告人之三
    姐乙○○經營，抗告人因飲料店收入不佳，於98年初已結束
    營業，目前在上開早餐店幫忙，每月由乙○○給付抗告人1
    萬5,000 元。又抗告人必須扶養嚴重失智之職務人母親、罹
    患梅尼爾氏症之妻子及2 名未成年子女，連同個人日常生活
    基本開銷，已非抗告人所能負擔，自不能清償附表所示之債
    務。詎原審駁回抗告人更生之聲請，尚有違誤，爰聲明廢棄
    原裁定，並依法准予更生等語。
二、按「債務人不能清償債務或有不能清償之虞者，得依本條例
    所定更生或清算程序，清理其債務」，消費者債務清理條例
    第3 條定有明文。所謂「不能清償或有不能清償之虞」，應
    綜合債務人之財產、信用、收支與其所負全部債務等狀況，
    評估其負債是否大於資產，已無償債能力，或即使仍得勉力
    清償，但是否因而難以支應維持基本生活所需之必要性支出
    ，或因此生活將長期陷入窘境，而有不能清償之虞等情，為
    其判斷之準據。至聲請人前雖曾參與協商成立，但全體債權
    人及債務金額如已生變動，依消費者債務清理條例第151 條
    第1 項之規定，債務人仍應踐行前置協商程序，始得聲請更
    生或清算。則此時關於更生或清算准駁所由判斷之基礎前提
    事實既有不同，同條第5 項但書所定債務人不能依原協商條
    件履行是否具有可歸責原因，即非法院應予審酌之要件，合
    先敘明。
三、經查：
（一）本件抗告人至98年10月21日止尚積欠附表所示無擔保債務
      合計109 萬5,642 元。其雖曾於95年間與無擔保債權銀行
      中之最大債權人國泰世華商業銀行，依「金融主管機關協
      調成立之中華民國銀行公會會員辦理消費金融案件無擔保
      債務協商機制」就無擔保債務部分達成分期還款協議，惟
      因新光人壽保單質借債務未參與協商，故於消費者債務清
      理條例施行後，再向最大債權金融機構即國泰世華銀行請
      求協商，但遭曾參與協商為由退件等情，有財團法人金融
      聯合徵信中心98年10月21日當事人綜合信用報告--債務清
      理條例前置協商專用債權人清冊、國泰世華商業銀行出具
      之前置協商退件通知函、新光防癌健康終身保險保險單、
      新富貴長紅終身壽險保險單及保險單借款借據等附卷可憑
      （見本院卷第37頁及原審卷第34-38 頁）。據此，本院自
      應綜合聲請人全部財產及收入狀況，評估是否已不能清償
      債務或有不能清償之虞之情。
（二）抗告人陳報名下並無恆產，目前在三姐乙○○經營之早餐
      店工作一節，有財政部高雄市國稅局財產歸屬資料清單及
      所從事早餐店之照片附卷可證（見本院卷第34-35 頁），
      固堪信為真正。抗告人雖主張該早餐店於父親去世後改由
      其三姐乙○○經營，每月領取薪資1 萬5,000 元，然未提
      出相關事證供本院審酌，且依抗告人抗告狀所載，該早餐
      店原係由其父親陳振崑經營，並由其幫忙協助，未提及其
      三姐乙○○參與經營之情，則其父親去世後改由乙○○經
      營從事，另由抗告人向陳叔敏領取薪資，此承繼早餐店之
      過程及營業收入之分配方式容與常情不符，已難遽予採信
      。
（三）再者，抗告人之父親陳振崑於98年1 月31日死亡，有其個
      人基本資料查詢結果附卷可稽，則其名下所有財產依法自
      須由全體法定繼承人共同繼承。查陳振崑生前名下有坐落
      高雄市三民區○○○段1234-4地號土地及其上門排號碼高
      雄市○○區○○街111 號之房屋各1 筆，房地依公告現值
      及課稅現值計算合計有605 萬5,400 元，另陳振崑尚有華
      泰電子股份有限公司、南亞塑膠工業股份有限公司及台灣
      塑膠工業股份有限公司之投資3 筆，與上開房地價值總計
      為618 萬5,720 元，此有陳振崑財政部高雄市國稅局財產
      歸屬資料清單在卷足憑（見原審卷第108 頁）。而依本院
      卷附抗告人所提出之繼承系統表所示，陳振崑有配偶陳黃
      美櫻及連同抗告人在內之子女5 人，該6 人依民法第1144
      條第1 款規定，應平均繼承陳振崑之遺產，則抗告人可得
      分配之遺產應為103 萬0,953 元（0000000 ÷6 ＝000000
      0 …小數點以下四捨五入）。據此，抗告人附表所示之無
      擔保債務總額為109 萬5,642 元，扣除上開抗告人可得繼
      承之遺產，所餘無擔保債務僅有6 萬4,689 元（0000000-
      0000000 ＝64689 ），是縱令抗告人上開陳報每月所得僅
      有1 萬5,000 元一節屬實，且尚須扶養母親、配偶及2 名
      未成年子女，亦無不能清償債務之可言。
（四）綜上所述，抗告人之父親陳振崑死亡後，繼承即已開始，
      該可得繼承之遺產已接近無擔保債務總額，是其主張不能
      清償債務或有不能清償之虞，即不足採信。原審駁回抗告
      人更生之聲請，於法並無不合，應予維持，抗告人猶執陳
      詞，提起本件抗告，為無理由，應予駁回。
四、據上論結，本件抗告為無理由，依消費者債務清理條例第15
    條，民事訴訟法第495 條之1 第1 項、第449 條第1 項、第
    95條、第78條，裁定如主文。
中    華    民    國    99    年    3     月    15    日
                  民事第三庭  審判長法  官  朱玲瑤
                                    法  官  陳宛榆
                                    法  官  李嘉益
以上正本證明與原本無異。
本裁定不得再抗告。
中    華    民    國    99    年    3     月    15    日
                                    書記官  陳瓊芳
附表：
┌──┬────────────┬────────┬─────┐
│編號│債權人                  │金額（新台幣）  │種  類    │
├──┼────────────┼────────┼─────┤
│一  │國泰世華銀行            │ 33萬8,642元    │信用卡    │
├──┼────────────┼────────┼─────┤
│二  │台中商業銀行            │ 23萬5,000元    │信用貸款  │
├──┼────────────┼────────┼─────┤
│三  │香港上海匯豐銀行        │  9萬6,000元    │現金卡    │
├──┼────────────┼────────┼─────┤
│四  │萬泰商業銀行            │ 206,000元      │信用卡    │
├──┼────────────┼────────┼─────┤
│五  │日盛銀行                │ 22萬元         │信用貸款  │
├──┼────────────┼────────┼─────┤
│六  │新光人壽保險公司        │ 11萬1,000元    │保單質借  │
│    │                        │                │（有擔保）│
├──┴────────────┴────────┴─────┤
│ 合計：109 萬5,642 元（無擔保債務部分之總額）               │
└──────────────────────────────┘

司法院資訊處製作；財團法人民間司法改革基金會備份。
